臺灣高等法院刑事判決　　　　　　　　93年度上訴字第3151號
上　訴　人
即　被　告　戊○○
指定辯護人　本院公設辯護人　王永炫
上列上訴人因搶奪案件，不服臺灣基隆地方法院93年度訴字第18
9 號，中華民國93年9 月16日第一審判決（起訴案號：臺灣基隆
地方法院檢察署93年度偵字第413 號；補充理由案號：93年度蒞
字第1974號），提起上訴，本院判決如下：
    主  文
上訴駁回。
    事  實
一、戊○○於民國（下同）93年1 月22日下午3 時許，酒後（未
    達心神喪失或精神耗弱之程度）在基隆市○○○路2 之3 號
    「ＯＫ便利商店」內，因要求與其小女兒見面，遭在該店工
    作之女兒丁○○拒絕，二人乃在店內發生口角爭執，至同日
    下午3 時30分許，戊○○準備離開之際，適另二名員工丙○○、吳慧玲面對面坐在櫃台內地上清點現鈔（丙○○坐在櫃
    台外側、吳慧玲坐在櫃台內側），戊○○因缺錢花用，竟萌
    意圖為自己不法所有之搶奪犯意，趁丙○○不備之際，竟衝
    進櫃台內雙手環繞過丙○○，伸手搶奪丙○○手中正在清點
    之現鈔，因丙○○緊抓鈔票不放，戊○○乃雙手抓住丙○○
    手中鈔票並將丙○○往後拖，吳慧玲見狀，即叫丙○○將手
    中鈔票放開，並要丁○○趕快報警處理，丁○○遂外出央請
    附近社區警衛幫忙，丙○○亦聽從吳慧玲之意見將手放開，
    戊○○乃順利搶得丙○○手中之現鈔計新臺幣（下同）9 萬
    5 千5 百元（其中有千元紙鈔85張、5 百元紙鈔1 張、1 百
    元紙鈔100 張），並於得手後旋即奪門而出朝店外逃逸。前
    揭ＯＫ便利商店附近之社區警衛乙○○聽聞丁○○之求助後
    ，隨即上前追捕往店外逃逸之戊○○，並於戊○○往深澳坑
    路方向逃離約5至10 公尺時，自背後抓住戊○○之後衣領，
    而戊○○為脫免逮捕，竟以左手往後揮擊，並出拳毆打乙○○之臉部及腹部而與乙○○發生扭打，且將乙○○推倒在地
    後，用腳踹乙○○之腹部，以此強暴方式掙脫乙○○之追捕
    ，致乙○○受有左臉頰紅腫之傷害（未驗傷，亦未提出告訴
    ），並跑至上開ＯＫ便利商店對面馬路，此際該社區另一名
    趕往支援之警衛高琮閎見狀，乃加入追捕行動，與乙○○繼
    續追趕戊○○，並由高琮閎以柔道將戊○○摔倒在地後，方
    與乙○○合力制服戊○○，並交由嗣後據報趕往現場之警方
    查辦。
二、案經基隆市警察局第二分局報請臺灣基隆地方法院檢察署檢
    察官偵查起訴。
    理  由
一、訊據被告戊○○對於其與其女兒丁○○發生口角爭執後，於
    右揭時、地動手搶奪丙○○手中之現金9 萬5 千5 百元之事
    實固坦承不諱，惟矢口否認有何搶奪、準強盜之犯行，辯稱
    ：其因要求與其小女兒見面，遭大女兒丁○○拒絕後，一時
    衝動、賭氣、為了投案才會動手行搶，並於行搶衝出便利商
    店後，在該店門外停頓等候其女兒丁○○出面，其主觀上並
    無為自己不法所有之意圖；另其為上開行為時，已酒酣耳熱
    ，故警訊筆錄係在意識不清之情況下所製作，且係警員自己
    填寫；再其搶奪得手後，從店門衝出來時，係被乙○○從背
    後拉住，其一心慌就跌倒，一跌倒就遭乙○○壓制，此時另
    一名警衛高琮閎也過來幫忙壓制，其根本無法動彈，然後就
    等派出所警員帶回警局製作筆錄，整個過程中其均未與乙○○、高琮閎發生扭打云云。惟查：
（一）被告如何於前揭時地，與其女兒丁○○發生爭吵後，突然
      衝進櫃台內以雙手環繞坐在地上之丙○○，伸手搶奪丙○○手中正在清點之現鈔，並因丙○○緊抓鈔票不放，雙手
      抓住丙○○手中鈔票並將丙○○往後拖，嗣因丙○○聽從
      另名店員吳慧玲之意見將手中鈔票放開，乃搶得丙○○手
      中財物9 萬5 千5 百元等情，業據證人丙○○於警訊、偵
      查及原審審理時證述綦詳（見偵查卷第9 頁、第10頁、第
      42頁反面；原審卷第174 頁、第175 頁)， 並經證人即被
      告女兒丁○○於警訊、偵查、原審及本院審理時證述：其
      父親即被告於93年1 月22日下午3 時至店中找她，要其將
      妹妺帶出來，其不從與被告發生爭吵後就在一旁掃地，不
　　　久就聽到同事大聲尖叫，其轉過頭看見被告環抱丙○○，
      並往後拉要搶丙○○手中現金，其見狀上前阻止並大聲喊
      叫「不要搶、不要搶」後，就跑至隔壁大廈警衛室請求協
      助等語明確（見偵查卷第15頁、第41頁反面；原審卷第17
      7 頁；本院卷第81頁、第82頁），且有丙○○、丁○○二
      人現場模擬之照片3 紙在卷可稽。此外，復有贓物認領保
      管收據及照片各1 紙附卷可稽，足徵被告確有於前揭時地
      ，以上開手法動手搶奪丙○○手中之現金9 萬5 千5 百元
      得手之客觀事實，堪以認定。
（二）又被告係至上開ＯＫ便利商店要求與其小女兒見面，遭在
      該店工作之女兒丁○○拒絕後準備離開店時，看到店中有
      一名員工正在數錢，正好其身上缺錢花手，因此就臨時起
      意動手行搶等情，業據被告於警訊時自白不諱（見偵查卷
      第7 頁）。被告雖辯稱警訊筆錄係其在酒後意識不清下所
      製作，且係警員自己填製，並非其所言云云。然查，證人
      即製作被告警訊筆錄之警員林張國及甲○○於原審審理時
      均證述：被告製作警訊筆錄時意識很清醒，警訊筆錄係依
      據被告陳述而製作等語（見原審卷第78之1 頁、第79頁、
      第81頁、第82頁）；嗣於本院審理時，證人甲○○復為相
      同之證述（見本院卷第82頁、第83頁）；另證人即赴現場
      逮捕被告之警員己○○於本院審理時亦證稱：伊逮捕被告
      時，被告身上雖有酒味，但精神狀況還好等語（見本院卷
      第83頁、第84頁）；再被告至ＯＫ便利店時雖有喝酒，但
      走路並未歪斜，講話時意識很清楚，未到酒醉狀態等情，
      亦迭據證人丁○○於原審及本院審理時證述明確（見原審
      卷第178 頁；本院卷第82頁）。且證人即追捕被告之社區
      警衛乙○○亦證稱：被告身上有酒味，但是意識很清醒，
      抓到被告之後，警察問被告錢在那裡，被告還辯稱沒有拿
      錢，是店長一直說錢在被告身上，警察才叫被告把錢拿出
      來，這整個過程被告意識都很清醒等語（見原審卷第85頁
      、第86頁）。徵諸被告之警訊筆錄，其就搶奪之時、地，
      得手金額，如何遭逮捕，搶奪前與其女兒丁○○發生爭執
      之原因，以及其本身因案正被通緝等情，均供述甚詳，核
      與前揭證人丙○○、丁○○證述之情節相符，且其於偵查
      時經檢察官詢問警訊所言是否實在，亦答稱：「實在」等
      語（見偵查卷第30頁反面），由此益見其辯稱警訊筆錄係
      在意識不清情況下製作，且非依其陳述而製作云云，並不
      足採。
（三）再被告雖辯稱其係酒後要求與其小女兒見面，遭大女兒丁○○拒絕後，一時衝動、賭氣、為了投案才會動手行搶，
      且其於衝出便利商店後，並在現場停留等候其女兒丁○○
      出面，其主觀上並無為自己不法所有之意圖云云。惟查，
      被告於警訊時已坦承其係因缺錢花用，始動手行搶等情，
      已如前述；又被告行搶得手後並未留在店面，係直接衝出
      店外等情，復經證人丙○○於原審審理時證述在卷（見原
      審卷第173 頁）；且被告從便利商店出來後，亦未在現場
      逗留，係直接逃跑等情，亦據證人丁○○於本院審理時證
      述綦詳（見本院卷第80頁）；再於社區警衛乙○○向前逮
      捕被告時，被告非但不願被拘捕，反而動手毆打乙○○一
      節，亦據證人乙○○、高琮閎證稱屬實（均詳如後述），
      則被告若一心一意想投案，豈有前揭所為？又若非便利商
      店另一名店員吳慧玲要求丙○○放手，被告斯時尚抓著丙○○手中之現鈔不放，且將丙○○往後拖行，顯見被告之
      用意無非就是要奪取現金；再被告搶得之款項係在其外套
      口袋中查獲之事實，亦據證人即至案發現場處理之警員甲○○、己○○、蘇新吉及證人即警衛乙○○證述明確（見
      原審卷第80頁、第192 頁、第194 頁），其中證人甲○○
      並另證稱：其詢問被告錢是否是搶來的，一開始被告稱是
      搶過程跟其敘述後，其再問被告，被告即「點頭」等語（
      見原審卷第81頁），則被告若係因一時氣憤、賭氣、為投
      案而行搶，何以於店內非搶得現金不可？又何以於行搶後
      旋即奪門而出，又未留在現場待員警來到，復將搶得現金
      置於口袋內，並與向前追捕伊之警衛發生打鬥，而於警方
      到場後猶否認犯行？若謂被告無不法所有之意圖，孰能置
      信？況被告與女兒丁○○因探視小女兒之情事發生口角爭
      執，在客觀上實難認與行搶間有何因果關係，足徵被告所
      辯係因探視小女兒遭拒後一時氣憤，且為投案而行搶云云
      ，顯係事後卸責之詞，不足採信。其係因缺錢花用而臨時
      起意行搶，主觀上具有為自己不法所有之意圖，應堪認定
      。
（四）另關於被告為脫免逮捕而對追躡者施強暴行為一節，業據
      證人乙○○於原審審理時證稱：當天剛好是大年初一，伊
      及另外二位警衛在警衛室聊天，伊看到ＯＫ便利商店之店
      員丁○○跑來求助，一邊喊一邊哭說有人搶錢請求他們幫
      忙，伊趕快往商店方向跑去，尚未跑到商店門口時就看到
      被告從店裡面衝出來，伊並未看到被告手上有拿錢或是東
      西，被告係往深澳坑之方向逃跑，大約跑了5 公尺至10公
      尺左右，就被伊拉住被告的衣服，被告的左手就往後揮，
      要把伊抓住被告的右手架開，被告反過來與伊面對面，當
      時伊手還抓住被告的衣服，被告一直要架開伊拉住被告的
      手，被告就以拳頭反擊伊，打到伊的臉及肚子，伊即與被
      告發生扭打，伊將被告壓制在地上，被告依然出手反擊伊
      ，並踢其肚子。伊另外一位高姓同事（即高琮閎）亦到場
      幫忙抓住被告；伊被被告打，左臉顴骨部分有點腫，肚子
      只是有一點痛，伊並未去驗傷等語（見原審卷第83頁、第
      183 頁）。核與證人即另一位社區警衛高琮閎於原審審理
      時證述：當時是乙○○先衝出去，伊未聽清楚丁○○講什
      麼話，只是好奇跟過去看，伊有看到被告與乙○○二人在
      扭打，乙○○被打處於劣勢，伊起先只是勸架，後來被告
      一直講「我沒有搶，我沒有搶」，伊才知道是搶錢，就過
      去幫忙抓被告，並向被告說有什麼事情好好講，等警察來
      了再說，但被告一直要掙脫，還一直講「我沒有搶，我沒
      有搶」，直至伊將被告領口勒住，被告無法呼吸，才不掙
      扎，俟警員蘇新吉、己○○到場，伊才把被告交給警員處
      理；被告對乙○○邊跑邊打，有打的動作，並有打中乙○○，就是因為被告打中乙○○，伊才衝上去幫忙，當時被
      告尚未被壓制，乙○○被被告打到地上，伊並有看到被告
      用腳踹乙○○跌倒在地上（見原審卷第180 頁、第181 頁
      ）等情節相符，且證人乙○○因被告之強暴行為受有左臉
      頰紅腫之傷害等情，亦據證人高琮閎於原審審理時證稱：
      乙○○製作警訊筆錄回來時，伊有看到乙○○左臉頰有一
      點紅腫等語屬實（見原審卷第181 頁），是被告辯稱其並
      未與證人乙○○發生扭打云云，已不足採。又被告係在Ｏ
      Ｋ便利商店對面之馬路旁被壓制等情，除據證人乙○○、
      高琮閎證述綦詳外，並據證人即至現場處理之員警己○○
      、蘇新吉證述明確（見原審卷第192 頁、第194 頁）。至
      被告辯稱因其製作筆錄時曾出言辱罵乙○○，乙○○可能
      懷恨在心，而設詞誣陷一節，已據證人即製作被告筆錄之
      警員甲○○於原審到庭證述：其印象中沒有聽見被告在製
      作筆錄有對乙○○辱罵等語（見原審卷第189 頁），被告
      徒以其主觀上臆測即認證人乙○○設詞誣陷云云，顯不足
      採。另被告之指定辯護人雖另以被告係遭乙○○從背後抓
      告辯護，然查被告遭抓住背後衣領時，除反手架開乙○○
      之手外，另出拳毆打乙○○之臉部，且推倒乙○○後，復
      以腳踏乙○○腹部，業已認定如前述，是被告之行為已具
      有積極之攻擊性，顯與單純之掙脫有別，更非為避免身體
      自由遭限制之本能反應，是被告係於搶奪得手遭逮捕時，
      為達其脫逃之目的，有意而為施暴者甚明，被告之指定辯
      護人所為前揭辯護，核與事實不符，亦不足採信。
（五）綜上所述，被告所辯均不足採。本件事證明確，被告犯行
      洵堪認定，應依法論科。
二、按刑法第329 條準強盜罪之所謂施強暴或脅迫，只須有此行
    為即足，並不以致使被害人不能抗拒為必要。此與強盜罪係
    以強暴、脅迫等手段，致使被害人不能抗拒為構成要件者不
    同（最高法院91年度臺上字第3746號判決亦同此意旨）。又
    所謂之當場，並不以實施搶奪者尚未離去之現場為限，即已
    離盜所，而尚在他人跟蹤追躡中，仍不失為當場（最高法院
    28年度上字第1948號判例亦同此意旨參照）。本件被告於搶
    奪得手逃逸時，因脫免逮捕，對自後追躡之警衛乙○○動手
    反擊，並出拳且以腳傷害乙○○，自屬前所述之當場施強暴
    之行為，故核被告所為，係犯刑法第329 條之準強盜罪，應
    依刑法第328 條第1 項論科。公訴人原起訴意旨漏未斟酌被
    告於搶奪得手後，因脫免逮捕而當場施強暴行為部分，僅論
    以刑法第325 條第1 項之搶奪罪，尚有未洽，惟此部分之事
    實及法條已據公訴人於原審審理時當庭提出補充理由狀予以
    更正及補充，爰無庸變更起訴法條。又被告因脫免逮捕當場
    所施之強暴行為，雖造成被害人乙○○受有左臉頰紅腫之傷
    害，惟此部分係施強暴之當然結果，且未據被害人乙○○提
    出告訴，自無庸論罪。
三、原審認被告罪證明確，因而依刑法第329 條、第328 條第1
    項之規定，並審酌被告前有竊盜、偽造文書等不法前科（
    見卷附本院被告全國前案紀錄表），素行非佳，且正值壯年
    ，不思以正當途徑靠自己勞力賺錢，僅因缺錢花用，即為本
    件搶奪犯行，且於搶奪後遭逮捕時，猶不知伏手就擒，反而
    對追躡者施以強暴行為，所為已嚴重危害社會治安及他人之
    財產、身體法益，並破壞善良人民對平和生活秩序之期待與
    保障，暨其所強盜之財物非微、對被害人乙○○身體造成之
    傷害尚輕及犯後未坦承全部犯行等一切情狀，且認被告於探
    視小女兒遭拒與行搶間並無任何因果關係，及酒後行搶，亦
    無任何情堪憫恕之情事，量處被告有期徒刑5 年4 月，其認
    事用法，均無違誤，量刑亦稱妥適。被告上訴意旨，仍執前
    詞，否認犯罪，指摘原判決不當，並無理由，應駁回之。
據上論斷，應依刑事訴訟法第368條，判決如主文。
本案經檢察官曾忠己到庭執行職務。
中　　華　　民　　國　　94　　年　　1 　　月　　26　　日
　　　　　　　　　刑事第四庭  審判長法　官  許增男
　　　　　　　　　　　　　　　　    法　官  周煙平
　　　　　　　 　 　　　　　　　　　法　官  謝靜恒
以上正本證明與原本無異。
如不服本判決，應於收受送達後十日內向本院提出上訴書狀，其
未敘述上訴之理由者並得於提起上訴後十日內向本院補提理由書
（均須按他造當事人之人數附繕本）。
                                    書記官  魏淑娟
中　　華　　民　　國　　94　　年　　1 　　月　　26　　日
附錄：本案論罪科刑法條全文
刑法第329 條
竊盜或搶奪，因防護贓物、脫免逮捕或湮滅罪證，而當場施以強
暴脅迫者，以強盜論。
刑法第328 條第1 項
意圖為自己或第三人不法之所有，以強暴、脅迫、藥劑、催眠術
或他法，至使不能抗拒，而取他人之物或使其交付者，為強盜罪
，處5 年以上有期徒刑。
